臺灣橋頭地方法院民事裁定
111年度訴聲字第7號
聲  請  人  傅盛昌  
            傅晨原  
共      同
代  理  人  朱淑娟律師
相  對  人  詹慶光  


上列當事人間返還土地事件（本院111年度審訴字第187號），聲
請人聲請許可為訴訟繫屬事實之登記，本院裁定如下：
  主  文
聲請駁回。
  理  由
一、本件聲請意旨略以：相對人父親即訴外人詹錦輝，與聲請人
    傅盛昌、訴外人傅蘭媖、傅德昌等，於民國58年間一同向第
    三人購入土地，分別為傅盛昌、傅蘭媖與傅德昌共同購入高
    雄市○○區○○○段000地號土地（下稱122地號土地），登記日
    期為59年7月6日；詹錦輝則購入高雄市○○區○○○段000地號土
    地（下稱151地號土地），登記日期為58年11月13日。然而
    ，當年由於不明之原因，地政機關於辦理登記時，將兩組買
    受人之買受土地地號錯置，致傅盛昌、傅蘭媖、傅德昌購入
    土地登記為151地號，而詹錦輝購入土地則登記為122地號。
    嗣後，傅蘭媖於88年死亡，由傅盛昌、傅德昌、黃傅菊珍各
    繼承取得151地號土地9分之1持分，傅德昌於105年死亡，其
    9分之4持分由聲請人傅晨原繼承取得，110年間黃傅菊珍之
    持分遭拍賣，由聲請人傅盛昌以共有人身分優先購買取得，
    故151地號土地目前由聲請人傅盛昌、傅晨原分別共有。而
    詹錦輝亦於109年8月28日以贈與為原因，將122地號土地登
    記為相對人所有。爰依民法第767條第1項、第179條規定及
    繼承之法律關係，請求相對人應將122地號土地返還並移轉
    登記予聲請人2人分別共有；同時為免聲請人或第三人遭受
    不利益，爰依民事訴訟法第254條第5項規定，聲請准就122
    地號土地為訴訟繫屬事實之登記等語。
二、按訴訟標的基於物權關係，且其權利或標的物之取得、設定
    、喪失或變更，依法應登記者，於事實審言詞辯論終結前，
    原告得聲請受訴法院以裁定許可為訴訟繫屬事實之登記，民
    事訴訟法第254條第5項定有明文。觀前開條文於106 年6月1
    4日修正公布之修正理由第三點：「現行條文第五項規定旨
    在藉由將訴訟繫屬事實予以登記之公示方法，使第三人知悉
    訟爭情事，俾阻卻其因信賴登記而善意取得，及避免確定判
    決效力所及之第三人受不測之損害。其所定得聲請發給已起
    訴證明之當事人，係指原告；其訴訟標的宜限於基於物權關
    係者，以免過度影響被告及第三人之權益」可知，依上開法
    條許可訴訟繫屬事實登記者，須該訴訟標的係本於物權關係
    ，且該權利或標的物之取得、設定、喪失、變更依法應登記
    者為限。若原告起訴所主張為訴訟標的之權利，其取得、設
    定、喪失或變更無須登記者（例如基於買賣契約所生之債權
    ），縱使原告所請求給付者，為取得、設定、喪失或變更應
    經登記之「標的物」（例如不動產），仍與上開規定之要件
    不符，自不得依此規定聲請為訴訟繫屬事實之登記。
三、經查，聲請人提起本件訴訟，係主張渠所購買者為122地號
    土地，惟因地政機關登記錯誤，致其取得土地登記為151地
    號，爰請求相對人應將122地號土地返還並移轉登記予聲請
    人2人分別共有等語，業經本院依職權調閱111年度審訴字第
    187號卷宗核閱無訛。然揆諸前開說明，縱認聲請人主張地
    政機關登記錯誤等節屬實，在122地號土地移轉登記予聲請
    人之前，聲請人尚無民法第767條第1項所有物返還請求權可
    資行使，亦不得以之為訴訟繫屬事實之登記。至聲請人另依
    民法第179條不當得利之規定，請求相對人將122地號土地所
    有權移轉登記予聲請人，查該訴訟標的性質為債權關係，並
    非基於物權關係，核與民事訴訟法第254條第5項規定之要件
    不符。從而，聲請人聲請本院許可為訴訟繫屬事實之登記，
    於法未合，應予駁回。
中　　華　　民　　國　　111 　年　　4 　　月　　28　　日
                      民事審查庭法　官　吳保任
正本係照原本作成。
如對本裁定抗告須於裁定送達後10日內向本院提出抗告狀，並繳
納裁判費新臺幣1,000元。
中　　華　　民　　國　　111 　年　　4 　　月　　28　　日
                                書記官　陳瑩萍